臺灣桃園地方法院刑事判決　　　　　　　　　　　　　九十年度易字第一四八號
　　公　訴　人　臺灣桃園地方法院檢察署檢察官
　　被　　　告　乙○○
　　選任辯護人　邱秀珠律師
　　　　　　　　溫俊富律師
右列被告因過失致死案件，經檢察官提起公訴（八十九年度偵字第一五七九三號），
本院判決如左︰
    主  文
乙○○過失致人於死，處有期徒刑月，如易科罰金以佰元折算壹日。
    事  實
一、乙○○係位於桃園縣中壢市○○路二０一號八樓之五（起訴書誤載為八樓之四）
    之屋主，其應注意不得在密閉的空間內裝置以瓦斯燃燒之熱水器，以免發生因在
    密閉之空間使用熱水器燃燒瓦斯產生一氧化碳充斥屋內無法排出，致待在屋內之
    任何人因在不自覺中吸入過量之一氧化碳又與人體內之血紅素相結合，血液無法
    正常攜帶氧氣，引發一氧化碳中毒窒息而死之情，且依當時之狀況，亦非其所不
    能注意，詎其為使室內使用坪數增加，乃於民國八十二、三年間，將該屋原有建
    築之分隔室內與室外陽台空間之隔間牆及落地鋁門窗拆除，並於外陽台加裝鋁門
    窗及冷氣機，以與外界相隔，形成該屋室內空間與原屬室外陽台之空間相結合而
    連成一室，致原裝設在外陽台之瓦斯熱水器形同裝設在屋內，以為熱水器既已裝
    在外陽台之鋁門窗旁邊，即可達到良好之通風狀況，僅以一未完全封閉之塑膠拉
    捲門隔離瓦斯熱水器，此外並未另行設置加強通風之相關設備，以防止在密閉空
    間燃燒瓦斯產生一氧化碳無法排出，致人體因吸入過量之一氧化碳而中毒或窒息
    死亡之危險，於八十九年六月十三日，連同屋內所裝設之水、電、瓦斯、熱水器
    等設備一併出租予房客曾惠欣居住使用，迨曾惠欣於同年月十五日搬入後，於同
    年月十八日至同年月二十三日間某日，曾女之友人吳泓毅在上開曾女租住處浴室
    內使用該屋內之瓦斯熱水器洗澡，因瓦斯燃燒產生之一氧化碳在屬密閉之屋內無
    法順利排出室外，致同在屋內之曾惠欣及吳泓毅因在不自覺中吸入過量之一氧化
    碳而雙雙因一氧化碳中毒窒息死亡。嗣於同年月二十三日上午十時許，乙○○應
    曾惠欣當初租屋之要求前來更換門鎖，因無人應門，乃請鎖匠丁○○將原有之門
    鎖拆下，惟仍無法將門開啟，丁○○便由拆下之門鎖孔往屋內查看，發覺有異報
    警前來處理，始查悉上情。
二、案經曾惠欣之父曾漢鍾、吳泓毅之父甲○○訴請台灣桃園地方法院檢察署檢察官
    偵查起訴。
    理  由
一、訊據被告乙○○坦承其為前開房屋之屋主，為增加室內使用坪數，於右揭時、地
    ，將室內與室外陽台間之隔間牆及落地鋁門窗拆除，並於外陽台加裝鋁門窗及冷
    氣機，使原本加裝在外陽台之瓦斯熱水器形同裝設在屋內，及有以一塑膠拉捲門
    隔離熱水器，此外並無另行安裝其他通風設備，後將該屋連同屋內之熱水器、水
    、電、瓦斯於右開期間出租予曾惠欣，並曾惠欣及吳泓毅在上開租屋處發生死亡
    結果之事實不諱，惟矢口否認有何過失致人於死犯行，辯稱：熱水器係在陽台的
    另一頭裝在窗戶旁，該處與室內有用簾捲門隔開，只要將窗戶打開通風就不錯，
    伊也有告訴曾惠欣如何使用該熱水器只要將瓦斯開關打開後熱水一開，熱水器就
    會著，窗戶也要打開，且曾惠欣已成年，應該具有使用熱水器之知識，卻在使用
    時將窗緊閉，他們的死亡，伊並無過失云云。經查：
（一）按刑法上之過失，係指行為人對於構成犯罪之事實，按其情節，應注意並能注
      意而不注意；且其過失行為與行為結果間，在客觀上有相當因果關係，始得成
      立。換言之，過失犯罪行為之不法，不只在於結果發生之原因，而且尚在基於
      違反注意要求或注意義務之行為所造成之結果者。是在檢討過失犯之客觀不法
      構成要件該當性之「客觀歸責理論」，更可說明「結果原因」僅係結果客觀歸
      責之基礎，具有結果原因性之行為是否具有「行為不法」，該結果是否具有「
      結果不法」，乃取決於行為是否製造法律所不容許之風險，因此，行為人之行
      為必須具備「結果原因」、「行為不法」、「結果不法」等三要件，始具有過
      失犯之構成要件該當性，而有構成過失犯之可能。次按確定行為人之行為是否
      係結果發生之原因，而在行為與結果之間是否具有因果關係，在我國實務採相
      當因果關係說，即所謂相當因果關係，係指依經驗法則，綜合行為當時所存在
      之一切事實，而為客觀之事後審查，認為在一般情形下，有此行為之同一條件
      ，均可發生同一之結果者，則該條件即為發生結果之相當條件，其行為與結果
      間即有相當之因果關係，反之，若在一般情形下，有此行為之同一條件，而依
      客觀之審查，認為不必皆發生此結果者，則該條件與結果並不相當，不過為偶
      然之事實而已，其行為與結果間即無相當因果關係（最高法院七十六年台上字
      第一九二號判例可資參照）。查被告為使前開房屋室內使用坪數增加，將該屋
      原有建築之分隔室內與室外陽台空間之隔間牆及落地鋁門窗拆除，並於外陽台
      加裝鋁門窗及冷氣機，以與外界相隔，形成該屋室內空間與原屬室外陽台之空
      間相結合而連成一室，致原裝設在外陽台之瓦斯熱水器形同裝設在屋內，且僅
      以一未完全封閉之塑膠拉捲門隔離瓦斯熱水器，此外並未另行設置加強通風之
      相關設備，而將該屋於八十九年六月十三日連同水、電、瓦斯等相關設備一併
      出租予曾惠欣使用等情，業據被告於警、偵訊及本院調查審理時自承不諱。另
      查本件被害人曾惠欣、吳泓毅屍體經台灣桃園地方法院檢察署檢察官督同檢驗
      員到場相驗結果，對死者死亡結果之看法為「死者曾惠欣之頭面頸部及胸腹部
      、四肢均開始腐敗，屍斑呈粉紅色，無可疑外傷，死者在密閉空間洗澡，死因
      為窒息死、一氧化碳中毒，其死亡方式為意外。」、「死者吳泓毅之頭面頸部
      、胸腹部、背腰臀部及四肢部，均開始腐敗，屍斑呈粉紅色，死者在密閉空間
      洗澡，死因為窒息死、一氧化碳中毒，其死亡方式為意外。」，並有台灣桃園
      地方法院檢察署檢察官勘驗筆錄一份、及該署之驗斷書、相驗屍體證明書各二
      份、相驗照片及現場照片共二十五幀（詳台灣桃園地方法院檢察署八十九年度
      相字第一０二九號相驗卷）在卷足據，而證人即相驗被害人二人之台灣桃園地
      方法院檢察署檢驗員丙○○亦到庭結證稱：「（驗斷書上記載被害人死因是窒
      息死亡，一氧化碳中毒，是由那些跡證判斷？）由被害人身體上的屍斑是呈粉
      紅色的，如果是一般無特殊原因的病死或自然死亡的屍斑是由紫變黑，粉紅色
      的屍斑一定是一氧化碳中毒所致，不會有其他的死因造成，另外比較相似的是
      氰化物中毒屍斑是呈玫瑰色，但是仍然與粉紅色的屍斑有所區別」、「一氧化
      碳中毒與瓦斯是否持續燃燒沒有直接必然的關係，如果在密閉的空間，只要燃
      燒瓦斯三分鐘左右，氧氣不足時就會產生一氧化碳足以造成中毒」、「不是一
      吸入一氧化碳就會馬上昏迷，因為一氧化碳吸入後，會與人體內的血紅素相結
      合，血液就無法正常帶氧氣，所以在吸入一定濃度的一氧化碳後就會窒息死亡
      」等語屬實，再參諸當時在場處理本案之員警吳正雄於偵查中證稱：「：：：
      我們再請消防隊將大門撬開才得以進入，進去後就發現二具屍體，一具躺在床
      上，一具倒在廁所裏，二具都已腫脹發臭，床上那一具女性趴著，廁所裏的是
      男性側倒在地上，而廁所裏的蓮蓬頭的水一直在流」等語，證人即從事喪葬業
      之梁忠超於警訊時證述：「（請問你當時將房間之事處理完後，你是否有進浴
      室關浴室之水龍頭？熱水器是否在使用中？）、我記得我將男屍搬出浴室後，
      水龍頭之水還繼續開著，熱水器有火，且在使用中，浴室中還有水蒸氣、冒煙
      」等語，及告訴人甲○○於本院調查時指述：「當時到現場去認屍時，吳泓毅
      是倒在浴室，我到浴室時熱水還在流，水還是燙的」等語，堪認本件被害人曾
      惠欣、吳泓毅二人確係因在前開曾惠欣向被告所承租之房屋內使用瓦斯熱水器
      ，且因所在空間密閉空氣不流通，致燃燒瓦斯所產生之一氧化碳無法排出，同
      在屋內之二人在不自覺中吸入過量之一氧化碳，又因體內血液與一氧化碳相結
      合無法正常攜帶氧氣後，引發一氧化碳中毒窒息而死，是本件被告將前開出租
      予曾惠欣使用之房屋原有分隔室外陽台與室內空間之隔間牆及落地鋁門窗拆除
      ，並在外陽台上加裝鋁門窗及冷氣機，形成該屋原室內空間與外陽台空間連成
      一室之密閉空間，且使原裝設在外陽台之瓦斯熱水器形同裝設在室內，再將前
      開房屋連同水、電、瓦斯、熱水器一併出租予曾惠欣之行為與被害人曾惠欣及
      吳泓毅二人在前開屋內使用瓦斯熱水器致一氧化碳充斥屋內未能及時排出，而
      吸入過量一氧化碳中毒窒息而死之結果間，具有相當因果關係，實堪認定，洵
      無疑問。
（二）次查被告不顧原房屋之建築係將熱水器裝置在外陽台，且該外陽台原係未裝設
      鋁門窗空氣流通之角落，此有前開房屋所在同棟大樓之同向其他房屋之現場照
      片共八幀在卷可憑（詳台灣桃園地方法院檢察署八十九年度偵字第一五七九三
      號偵查卷），為使室內使用坪數增加，將該隔間牆及落地鋁門窗拆除，又在外
      陽台加裝鋁門窗及冷氣，使該屋成為室內與室外陽台之空間連成一室之密閉空
      間，熱水器亦形同裝設在屋內之現狀，而按瓦斯燃燒產生之一氧化碳為無色無
      味之氣體，如充斥在密閉之空間極易使人不自覺中吸入過量一氧化碳致中毒危
      險或致死之可能，邇來在報章雜誌及電視媒體上時有所見因在密閉空間使用瓦
      斯致一氧化碳中毒致死之新聞事件不斷重複發生，是政府莫不大力宣導提倡民
      眾切勿將熱火器裝置於室內之觀念，此亦已為社會大眾所共知之事，被告乃一
      智慮成熟之成年人對此生活常識實難諉為不知。再觀之被告於偵查中供稱伊均
      有告訴承租戶如何使用熱水器且告知窗戶也要打開等語（詳前開偵查卷第二十
      二頁背面、第二十三頁），益徵被告就其拆除分隔室外陽台與室內之隔間牆及
      落地鋁門窗，會導致原裝置在室外之熱水器形同裝設在室內，即有使留在該屋
      內之任何人在使用瓦斯熱水器時有因產生之一氧化碳充斥在密閉之屋內無法排
      出，而發生中毒之危險或致死之可能，易言之，被告主觀上顯有認識及預見之
      可能性，復被告既明知前述拆除隔間牆及落地鋁門窗會導致熱水器形同裝設在
      室內之行為，且能預估因此所可能造成之一氧化碳中毒之危險或致死之可能，
      即應捨棄拆除隔間牆及落地鋁門窗之危險行為或提高注意並為安全措施等行為
      ，而依當時之狀況，亦非被告所不能注意，且被告身為前開房屋之房東，將屋
      內隔間牆及落地鋁門窗拆除後再連同水、電、瓦斯、熱水器一併出租予他人使
      用，更應提高此種注意義務，惟被告猶為達其增加室內使用坪數之目的，仍行
      將隔間牆及落地鋁門窗拆除之危險行為，且未同時提高注意並為其他補救前開
      瓦斯熱水器形同裝設在室內之安全措施，雖其另在熱水器前方約二米遠處裝置
      塑膠拉捲門使熱水器與室內有所區隔，然查該塑膠拉捲門之上、下方各與天花
      板及地板均各留有相當之空間，換言之，該拉捲門之設置並未有將室內使用空
      間與熱水器完全相隔離之作用，而裝置熱水器位置之週邊亦未另設有加強通風
      之相關設備等情，亦經檢察官到現場勘驗屬實，有前述勘驗筆錄及勘驗現場照
      片在卷可佐，被告前開所為顯已違反其客觀注意義務而製造法律所不容許之風
      險，即屬「行為不法」，而有過失。
（三）再者，被告對其將上開房屋用來分隔室內與室外陽台之隔間牆及落地鋁門窗拆
      除，使原本裝置在外陽台之熱水器形同設置在室內，製造在該房屋內之任一人
      因使用瓦斯熱水器燃燒瓦斯所產生之一氧化碳，在密閉之空間無法排出而充斥
      屋內，導致一氧化碳中毒或窒息而死之結果，有預見可能，且本件被害人曾惠
      欣及吳泓毅因在該屋使用瓦斯熱水器，因空間密閉不通風，而發生雙雙因一氧
      化碳中毒窒息而死之結果，亦不超出一般人生活經驗之認識，是被告前開拆除
      隔間牆及落地鋁門窗之行為亦該當「結果不法」之要件無疑。至於被告曾告知
      被害人曾惠欣使用熱水器時應將窗戶打開一節，雖經被告於偵查時供述明確，
      惟縱然被告前開所言屬實，其此部分警示之預知，亦僅為罪責減輕之事由，而
      為量刑酌減之原因而已。又查本件被害人曾惠欣及吳泓毅二人均為智慮成熟之
      成年人，渠等顯然對於在密閉空間內使用燃燒瓦斯之熱火器時，易因所產生之
      一氧化碳充斥屋內導致停留在屋內之任何一人引發一氧化碳中毒之危險或致死
      之可能有所認識，然仍於吳泓毅在該屋浴室使用瓦斯熱水器時，未將唯一通風
      之鋁門窗開啟，致該熱水器因燃燒瓦斯產生一氧化碳充斥在密閉之屋內，造成
      同在該屋內之曾惠欣及吳泓毅因一氧化碳中毒窒息而死，是堪認被害人二人就
      本件死亡結果之發生亦與有過失，惟以上各情究均未能據以解免被告疏失之咎
      。
（四）末查，被告乙○○於警訊時供稱：「：：曾惠欣於八十九十年六月十三日與我
      租屋，搬進去日期為八十九年六月十五日，搬進去當天就要求我更換鎖頭：：
      」等語，於偵查中供稱：「死者曾惠欣是我房客，今早我應她十五日要求前來
      換鎖：：：她是八十九年六月十五日搬入」等語明確，而衡之被告於事發當時
      旋報警處理並製作筆錄，斯時之記憶乃最深刻且接近真實，不致因時間之經過
      而有模糊或誤記之虞，堪信被告於警訊及偵查中所供相符之曾惠欣係於八十九
      年六月十五日搬入之詞始與事實相符，被告嗣後於本院調查時改稱曾惠欣係於
      八十九年六月十三日即搬入前開房屋居住云云，顯因時間久遠而屬誤記所致，
      不足採信。又參諸被害人曾惠欣及吳泓毅係同在前開屋內發生死亡之結果，衡
      情應無在二人其中任一人先發生死亡結果，而另一人有不聞不問而不被外界得
      知之可能性存在，是應堪認被害人二人應係在前開屋內同時或先後相繼因一氧
      化碳中毒致不及相互救助而發生死亡之結果。再參諸證人丙○○於本院調查時
      證稱：「一般正常死亡多久時間屍體會開始腐敗在教科書上沒有正確的答案，
      但是如果實證來看如果氣溫正常，大約二天左右開始腐敗，但是會因為溫度、
      濕度、微生物的不同而有不同的時間，本件是因為我們到現場時，發現是一密
      閉的空間感覺很悶熱，所以腐敗的時間可能會比較快，但是還是無法確定時間
      」等語，再對照證人曾彥杰於偵查中所證稱與被害人曾惠欣最後聯絡之八十九
      年端午節慶前後，經本院查閱該年端午節慶為六月六日，及證人甲○○於偵查
      中所證最後與吳泓麟聯絡之時間為八十九年六月十八日左右之期間推算，堪認
      被害人二人在前開房屋內因一氧化碳中毒窒息死亡之時間應係在八十九年六月
      十八日至同年月二十三日間之某日，均附此敘明。
（五）綜上一一檢驗構成要件之成立，被告過失致人於死之犯行，實堪認定，應依法
      論科。
二、核被告乙○○所為，係犯刑法第二百七十六條第一項之過失致人於死罪。被告以
    一過失行為，致生曾惠欣及吳泓毅死亡之結果，觸犯構成要件相同之罪名，為想
    像競合犯，應從一重之過失致人於死罪論處。爰審酌被告之過失犯罪情節及被害
    人與有過失之程度、被告違反注意義務之程度、尚未與被害人家屬達成民事和解
    賠償、併其犯罪後態度等一切情狀，量處如主文所示之刑。末按被告行為後，刑
    法第四十一條於九十年一月十日經修正公布，並於同年月十二日生效，易科罰金
    之適用範圍擴大為最重本刑五年以下有期徒刑之罪，並明定併合處罰之數罪，如
    各罪均得易科罰金者，其應執行之刑逾六月時，亦得適用之，比較新舊法之結果
    ，以裁判時即修正後之刑法第四十一條對被告並無不同，爰依刑法第二條第一項
    前段規定適用裁判時之法律，就被告所宣告之刑，並諭知易科罰金之折算標準，
    以示儆惕。
據上論斷，應依刑事訴訟法第二百九十九條第一項前段，刑法第二條第一項前段、第
二百七十六條第一項、第五十五條、修正後刑法第四十一條第一項前段，罰金罰鍰提
高標準條例第一條前段、第二條，判決如主文。
本案經檢察官黃錦秋到庭執行職務。
中      華      民      國      九十一        年    八    月    十四    日
                                  臺灣桃園地方法院刑事第三庭
                                      法  官  林惠霞
右正本證明與原本無異
如不服本判決書應於送達後十日內向本院提出上訴狀
                                      書記官  吳仁心
中      華      民      國      九十一        年    八    月    十八    日
附錄本案論罪科刑法條
刑法第二百七十六條第一項
  因過失致人於死者，處二年以下有期徒刑、拘役或二千元以下罰金。
